【裁判字號】    97,重訴,7
【裁判日期】    971211
【裁判案由】    損害賠償
【裁判全文】
臺灣宜蘭地方法院民事判決               97年度重訴字第7號
原      告  甲○○
訴訟代理人  李蒼棟律師
被      告  乙○○
上列當事人間刑事附帶民事訴訟請求損害賠償事件，經刑事庭移
送前來，本院於民國97年12月11日言詞辯論終結，判決如下：
    主  文
被告應給付原告新台幣壹佰壹拾貳萬捌仟參佰陸拾陸元，及自民
國九十六年十一月十六日起至清償日止按年息百分之五計算之利
息。
原告其餘之訴駁回。
訴訟費用由被告負擔五分之一；餘由原告負擔。
本判決於原告以新台幣參拾柒萬陸仟壹佰貳拾貳元供擔保後，得
假執行。
原告其餘假執行之聲請均駁回。
    事實及理由
壹、原告起訴原聲明請求被告給付原告新台幣（下同）10,464,
    690元及自起訴狀繕本送達之翌日起至清償日止，按年息5%
    計算之利息，嗣於訴狀送達後，減縮請求被告給付5,530,
    153元及自起訴狀繕本送達之翌日起至清償日止，按年息5%
    計算之利息，依民事訴訟法第255條第1項第3款之規定，自
    為合法。
貳、原告主張：
一、緣被告於民國95年8月14日下午2時10分許，駕駛車牌號碼BP
    -1876號自用小客車，沿宜蘭縣羅東鎮○○路支線車道由西
    往東方向行駛，途經羅東鎮○○路與陽明路有閃光號誌之交
    岔路口，本應注意閃光紅燈表示「停車再開」，車輛應減速
    接近，先停止於交岔路口前，讓幹道車優先通行後認為安全
    時，方得續行，且依當時情況為天候晴、日間有自然光線、
    路面乾燥、無缺陷，道路無障礙物，視距良好，並無不能注
    意之情事，竟疏未注意，未停讓右側幹道車先行，致與右側
    由原告所騎乘沿陽明路幹道線由南往北方向行駛之車號
    AM5-581重機車發生相撞，造成原告受有頸脊髓損傷併四肢
    無力等傷害，案經鈞院以96年度交易字第103號判決被告過
    失傷害犯行確定在案。
二、按因故意或過失，不法侵害他人之權利者，負損害賠償責任
    。次按不法侵害他人之身體或健康者，對於被害人因此喪失
    或減少勞動能力或增加生活上之需要者時，應負損害賠償責
    任。又按不法侵害他人之身體、健康，被害人雖非財產上之
    損害，亦得請賠償相當之金額。民法第184條第1項前段、第
    193條第1項、第195條第1項前段分別定有明文。茲將請求事
    項分述如下：
（一）增加生活上需要部分：
    1.原告因本件車禍發生共支出醫療費用121,534元。
    2.原告因本件車禍受傷後，先後二度住院，至少自第一次住
      院始日（95年8月14日）起至第二次住院終日（95年11月
      13日）止，均無法自理生活而需專人看護，原告在上述94
      年中，雖係由其父母無償看護，惟現今學說及實務俱認為
      被害人因傷需要隨身看護，而由親屬、配偶為看護時，雖
      無現實看護費之損害，亦未受支付之請求，仍應認被害人
      受有相當於支出看護費之損害，而得向加害人請求賠償。
      蓋因親屬或配偶受傷，而由親屬或配偶代為照顧被害人之
      起居，固係出於親情，但親屬、配偶看護所付出之勞力，
      並非不能評價為金錢，且此種親屬、配偶基於身份關係之
      恩惠，自不能加惠於加害人，故應衡量及比照僱用職業看
      護之情形，認被害人受有相當於支出看護費之損害，而得
      向加害人請求賠償。因此原告自得就上述94天依僱用一般
      職業看護之標準，按每日2,000元請求被告賠償看護費，
      合計原告得請求之金額為188,000元。
（二）喪失減少勞動能力部分：
      原告在本件車禍發生前受僱於右崧企業社，每月薪資為
      39,800元（原證2），又原告因本件車禍致頸脊損傷，四
      肢無力，經過一年以上復健治療，仍遺有四肢肌力減退，
      雖可自行行動，但感覺異常，工作能力受損，已達永久性
      傷害（原證3）。另羅東博愛醫院醫師認定原告符合勞工
      保險條例第53條附表（殘廢給付標準表）精神障害項目9
      所示之身體障害，殘障等級為第13級，喪失勞動能力程度
      為23.07%，衡諸原告係68年10月5日出生，自本件車禍發
      生（95年8月14日）時起，計算到強制退休年齡65年（133
      年10月5日）為止，至少尚有38年可資工作，以其在本件
      車禍發生前之原領每月薪資39,800元計算，並依霍夫曼係
      數扣除中間利息後，原告至少有2,382,797元之損害，爰
      就喪失勞動能力部分減縮聲明為2,382,797元。
（四）精神慰撫金部分：
      原告因本件車禍而致殘廢，非但自身飽受煎熬，連帶家庭
      亦遭牽累，身心受創難以言喻，尤其醫師預言後續若進行
      頸髓手術，有終身癱瘓之風險，更令人痛不欲生，爰請求
      被告賠償300萬元，俾資慰藉。
（五）以上共計5,692,331元，惟原告就強制第三人責任險部分
      已自第一產物保險股份有限公司理賠112,178元，被告另
      已給付原告50,000元，爰予以扣除後聲明：被告應給付原
      告原告5,530,153元，及自起訴狀繕本送達翌日起至清償
      日止，按年息5％計算之利息；願供擔保請准宣告假執行
      。
參、被告對於本院96年度交易字第103號刑事判決認定之上開車
    禍事實不爭執，對於原告請求醫療費用121,534元、看護費
    188,000元亦不爭執，其餘則否認原告之請求，並抗辯原告
    工作並不固定，請求平均薪資以39,800計算並無根據，且原
    告就本件車禍之發生與有過失，所請求之慰撫金賠償金額過
    高等語置辯。並聲明：原告之訴及假執行之聲請均駁回。
肆、得心證之理由：
一、按因故意或過失，不法侵害他人之權利者，負損害賠償責任
    。不法侵害他人之身體或健康者，對於被害人因此喪失或減
    少勞動能力或增加生活上之需要者時，應負損害賠償責任；
    又不法侵害他人之身體、健康，被害人雖非財產上之損害，
    亦得請賠償相當之金額，民法第184條第1項前段、第193 條
    第1項、第195條第1項分別定有明文。本件被告於95年8月14
    日14時10分許，駕駛車牌號碼BP-1876號自用小客車，沿宜
    蘭縣羅東鎮○○○路由西往東方向行駛，途經羅東鎮○○○
    路與陽明路設有閃光號誌之交岔路口（其行向號誌為閃光紅
    燈），本應注意閃光紅燈表示「停車再開」，車輛應減速接
    近，先停止於交岔路口前，讓幹道車優先通行後認為安全時
    ，方得續行，且依當時情況，又無不能注意之情事，竟疏未
    注意，未暫停讓幹道車先行，適原告騎乘車牌號碼AM5-861
    號重型機車沿陽明路由南往北行駛途經上開交岔路口（其行
    向號誌為閃光黃燈），亦未注意閃光黃燈表示「警告」，車
    輛應減速接近，注意安全，小心通過，致2車相撞，原告因
    此人車倒地，受有頸髓受傷、四肢無力傷害等情，業經被告
    於刑事另案中坦承對於上開車禍之發生有過失，並有道路交
    通事故現場圖、道路交通事故調查報告表、現場圖及博愛醫
    院診斷證明書可稽，故原告依過失侵權行為之損害賠償請求
    權，請求被告負損害賠償責任，於法有據。被告不法侵害原
    告之身體，既經認定，對於原告因而所受之損害，自應負賠
    償責任。
二、原告請求被告賠償費用，是否應予准許，分述如下：
（一）增加生活上需要部分：
    1.醫療費用121,534元部分：原告主張因本件車禍支出醫療
      費用121,534元，業經原告提出醫療費用收據為證，復為
      被告所不爭執，堪信為真實，故原告請求被告賠償支出之
      醫療費用121,534元，洵屬有據。
    2.看護費用188,000元部分：原告主張其因本件車禍受傷住
      院94天期間需家屬看護照顧，以每日2,000元計，合計
      188,000元，而原告親屬代為照顧原告之起居，固係基於
      親情，但親屬看護所付出之勞力並非不能評價為金錢，雖
      因二者身分關係而免除原告之支付義務，惟此種基於身分
      關係之恩惠，自不能加惠於加害人，故由親屬看護時雖無
      現實看護費之支付，仍應認被害人受有相當於看護費之損
      害，得向被告請求賠償，始符公平原則等情，業據提出博
      愛醫院診斷證明書為證，且為被告所不爭執，原告此部分
      請求，為有理由。
（二）喪失減少勞動能力部分：
    1.原告主張其因本件車禍受傷後，雖經治療，仍遺有無法回
      復之傷害，嗣經博愛醫院鑑定認符合「（勞工保險條例殘
      廢給付標準表）神經障害項目九項"神經系統之病變，由
      醫學上可證明局部遺存頑固神經症狀者"」，為第13級神
      經障害乙節，有該院97年7月7日（九七）羅博醫字第
      2008070044號函在卷可按（卷第31-33頁）故原告因本件
      車禍事故而受有第13等級神經障害之傷害，已可確證，原
      告此部分之主張，即屬可採。
    2.依各殘廢等級喪失或減少勞動能力比率表所示，第13等級
      殘廢喪失勞動能力程度為23.07%。查原告為68年10月5日
      生，於95年8月14日車禍受傷當時僅27歲餘，正值青年，
      自有勞動能力。惟原告請求依每月平均薪資39,800元為勞
      動能力減少之損害計算云云，為被告否認，而查，原告94
      年薪資所得為192,000元，且依原告所提出其在佑崧企業
      社工作之年薪工資表，原告之薪資95年2月至7月各月所領
      之工資，在19,000元至42,000元間，並不固定，自不得據
      以計算原告勞動能力損害，本院認應按每月基本工資
      17,280元計算。另依勞動基準法第54條第1項第1款所規定
      之強制退休年齡為65歲，原告出生於68年10月5日，自95
      年8月14日起算至年滿65歲（即133年10月4日止），尚有
      38又40／365年。以此計算並依霍夫曼氏計算法扣除中間
      利息後，再乘以原告喪失勞動能力程度23.07%，被告應一
      次給付原告1,003,646元（即年別5%複式霍夫曼計算法〈
      第1年不扣除中間利息〉，其計算式為：
      〔17,280×12×20.00000000（此為38年之霍夫曼係數）+
      17,280×12×40／365×（21.00000000－00.00000000）
      ）=0000000×23.04%（喪失勞動能力之比例）
      =1,003,646元（小數點以下四捨五入）〕，則原告請求被
      告應賠償1,003,646元，為有理由，應予准許；至其逾前
      開數額之請求，則難准許。
（三）精神上損害賠償：
      按「慰藉金之賠償須以人格權遭遇侵害，使精神上受有痛
      苦為必要，其核給之標準固與財產上損害之計算不同，然
      非不可斟酌雙方身分、資力與加害程度，及其他各種情形
      核定相當之數額。」。最高法院51年台上字第223號判例
      意旨可參。原告因被告過失行為致有頸脊髓損傷併四肢無
      力之傷害，其主張精神上受有極大痛苦，並請求被告給付
      非財產上損害，核屬正當。查原告68年10月5日出生，因
      此次事故所受之傷害，已使其未來工作、及生活產生重大
      影響，餘生將造成極大痛苦，94年度之申報薪資所得總額
      為192,000元，有稅務電子閘門財產所得調件明細表可憑
      ，而被告則為52年12月26日出生，以零工為生，無固定工
      作，從而考量兩造身分、地位、經濟狀況、原告受傷程度
      、被告之過失態樣暨情節認原告請求300萬元之非財產上
      損害，殊嫌過高，應予核減為30萬元，方屬公允，逾此部
      分所為之請求，即屬無據。
三、綜上，除被告本不爭執之醫療費用121,534元外，再加計原
    告另得請求之看護費用188,000元、喪失勞動能力之損失
    1,003,646元、精神慰撫金300,000元，共計1,613,180元。
    次按，損害之發生或擴大，被害人與有過失者，法院得減
    輕賠償金額或免除之。民法第217條第1項定有明文。查本件
    車禍之發生，係被告駕駛自小客車，行經閃光紅燈號誌岔路
    口，屬支道車疏未停讓右側幹道由原告騎乘之機車先行，應
    為肇事主因，而原告騎乘機車，行經閃光黃燈號誌岔路口，
    疏未減速慢行，小心通過，為肇事次因，有台灣省基宜區車
    輛行車事故鑑定委員會96年8月1日基宜鑑字第0965001787號
    函附之基宜區960252案鑑定意見書在卷可佐，且為兩造所不
    爭執。查本件車禍之發生，原告乃與有過失，並為肇事之次
    因，被告之過失則為肇事之主因，而應由被告負80％之責任
    ，原告負20％之責任，是依前開規定酌減後，被告應負之賠
    償金額乃為1,290,544元（即1,613,180元×80％）。又按，
    保險人依強制汽車責任保險法規定給付之保險金，視為被保
    險人損害賠償金額之一部分，被保險人受賠償請求時，得扣
    除之。強制汽車責任保險法第32條定有明文。查本件被告雖
    應賠償原告1,290,544元，然原告自認已領取強制汽車責任
    險理賠112,178元及受領被告給付之50,000元，則此部分款
    項應予扣除，是扣除後被告尚應賠償原告1,128,366元即（
    1,290,544－112,178－50,000＝1,128,366元。
四、綜上所述，原告本於侵權行為之法律關係，請求被告賠償
    1,128,366元，及自起訴狀繕本送達被告翌日即96年11月16
    日起至清償日止，按年息5％計算之利息，為有理由，應予
    准許。至原告逾前開數額所為之請求，則無依據，應予駁回
    。
五、假執行之宣告：原告陳明願供擔保，聲請宣告假執行，經核
    其勝訴部份，核無不合，爰酌定相當之擔保金額宣告之；其
    餘假執行之聲請，因訴之駁回而失所附麗，不予准許。
六、本件事證已臻明確，兩造其餘攻擊防禦方法與舉證，核與判
    決基礎無影響，爰不逐一論述，附此敘明。
七、訴訟費負擔之依據：依民事訴訟法第79條，本件訴訟費用
    元由被告負擔5分之1；餘由原告負擔。
中    華    民    國    97    年    12    月    11    日
                  臺灣宜蘭地方法院民事庭
                      法  官  林楨森
正本與原本無異。
如不服本判決應於判決送達後20日內提出上訴狀（須附繕本）。
中    華    民    國    97    年    12    月    16    日
                      書記官  邱美龍


司法院資訊處製作；財團法人民間司法改革基金會備份。
